ACORDAO-COMPLETO-2555177

ACÓRDÃO 2484/2022 ATA 42/2022 - PLENÁRIO

VISTOS, relatados e discutidos estes autos de representação a respeito de possível sobrepreço em licitações da Codevasf para aquisição de máquinas pesadas.
ACORDAM os ministros do Tribunal de Contas da União, reunidos em sessão do Plenário, ante as razões expostas pelo relator, em:
9.1. conhecer da presente representação para, no mérito, considerá-la parcialmente procedente;
9.2. determinar à Companhia de Desenvolvimento dos Vales do São Francisco e do Parnaíba (Codevasf) , com fundamento no art. 250, II, do RI/TCU, que, no prazo de 30 (trinta) dias, estabeleça procedimento administrativo que oriente as suas unidades (sede e superintendências regionais) a buscar preços mais econômicos de máquinas pesadas entre as atas de registro de preços que gerenciam, utilizando-se de parâmetro de preços obtido em pesquisa ampla (art. 23 da lei 14.133/2021) que demonstre a vantagem econômica das adesões, em observância ao caput do art. 31 da Lei 13.303/2016 (economicidade) , noticiando ao Tribunal os encaminhamentos realizados;
9.3. dar ciência à Companhia de Desenvolvimento dos Vales do São Francisco e do Parnaíba (Codevasf) , com fundamento no art. 9º, I, da Resolução TCU 315/2020, de que no pregão eletrônico 10/2020-UASG 195004-2ªSR-BA, constaram especificações de motoniveladoras diferentes nos itens 3 e 5 da ata de registro de preços, quando se tratava de objeto idêntico, ocasionando propostas de preços distintas e risco de contratação desvantajosa em um dos itens; 
9.4. encaminhar cópia da instrução de peça 378 e do relatório da ação de controle 906016 da CGU (peça 352) à Secretaria de Infraestrutura Hídrica, de Comunicações e de Mineração (SeinfraCOM) , para que sejam utilizados no planejamento de suas ações fiscalizadoras;
9.5. enviar cópia deste acórdão aos deputados federais Marcelo Ribeiro Freixo e Alessandro Molon;
9.6. encerrar o processo e arquivar os autos, nos termos do art. 169, V, do RI/TCU.

Representação sobre possíveis irregularidades e ilegalidades no âmbito do Governo Federal em razão da criação de um orçamento secreto com o fito de garantir apoio de parlamentares no Congresso Nacional, culminando com a compra de equipamentos superfaturados.

Companhia de Desenvolvimento dos Vales do São Francisco e do Parnaíba; Ministério do Desenvolvimento Regional; Presidência da República.

3. Interessados: Favorita Comércio e Serviços Ltda (21.380.013/0001-03); JND Representações Ltda. (30.619.366/0001-04); Nova Max Máquinas e Equipamentos Eireli (24.491.429/0001-97); Otmiza Comercial Ltda (20.413.494/0001-43); XCMG Brasil Indústria Ltda (14.707.364/0001-10).

13.1. Ministros presentes: Bruno Dantas (na Presidência), Walton Alencar Rodrigues, Benjamin Zymler, Vital do Rêgo, Jorge Oliveira e Antonio Anastasia.
13.2. Ministros-Substitutos presentes: Marcos Bemquerer Costa e Weder de Oliveira (Relator).

WEDER DE OLIVEIRA

Reproduzo partes essenciais da instrução da Secretaria de Controle Externo das Aquisições Logísticas (Selog) , com os ajustes de forma pertinentes[footnoteRef:2]: [2:  Peças 408-410.] 
" (...) 
REPRESENTANTE
Deputado Federal Marcelo Ribeiro Freixo
OBJETO DA CONTRATAÇÃO
Aquisição de máquinas pesadas, objetos das licitações listadas no quadro à peça 177.
PROCEDIMENTO AUXILIAR DE CONTRATAÇÃO
Não se aplica
MODALIDADE
Pregão Eletrônico para Registro de Preços
NÚMERO DO CERTAME
Os certames estão listados no quadro acostado à peça 177.
MODO DE DISPUTA
Não se aplica
CRITÉRIO DE JULGAMENTO
Menor preço por item
VIGÊNCIA
12 meses, conforme vigência das Atas de Registro de Preços (peças 158-174) - todas as ARPs já expiraram o prazo de validade, segundo informação do Anexo I da instrução de peça 378.
VALOR HOMOLOGADO
R$ 121.598.401,70, referente aos itens das respectivas Atas de Registro de Preços (peça 177) .
LEGISLAÇÃO QUE REGE O CERTAME
Lei 10.520/2002 (Lei do Pregão) , c/c a Lei 13.303/2016
SUSPENSO POR MEDIDA CAUTELAR?
Não
FASE DO CERTAME
As Atas de Registro de Preços (ARPs) decorrentes dos certames listados no quadro à peça 177, com indícios de sobrepreço (peças 158-174) , foram suspensas cautelarmente por decisão do relator (peça 183) , ratificada pelo Acórdão 2448/2021-TCU-Plenário, rel. ministro-substituto Weder de Oliveira (peça 296) .
Tal medida cautelar foi revogada em 1º/7/2022, segundo despacho de cautelar do exmo. relator (peça 381) , sendo essa decisão referendada no Acórdão 1787/2022-TCU-Plenário, rel. ministro-substituto Weder de Oliveira (peça 395-397) .
Por fim, cabe registrar que os respectivos prazos de validade das ARPs com indícios de sobrepreço identificados pela CGU (Anexo II da instrução de peça 378) - segundo análise da instrução de peça 378 - e por esta Unidade Técnica (UT) , no já mencionado quadro à peça 177, já expiraram, conforme registra o Anexo I da instrução de peça 378.
B. HISTÓRICO
1.  Com base em notícia veiculada pelo jornal 'O Estado de São Paulo' (peça 68) , intitulada 'Orçamento secreto bilionário de Bolsonaro banca trator superfaturado em troca de apoio no Congresso', o representante informou que o atual Governo Federal, por meio da Codevasf, empresa pública vinculada ao MDR, destinou três bilhões de reais em 'emendas de relator-geral' (RP9) para auxiliar sua base de sustentação no Congresso Nacional, criando um 'orçamento paralelo', que destoa da operacionalidade das demais emendas parlamentares (emendas individuais ou de bancada) .
2.  Parte dessa verba pública teria sido destinada à compra de máquinas pesadas (tratores, retroescavadeiras, motoniveladoras etc.) , para municípios estratégicos a pretensões eleitorais dos parlamentares, com sobrepreço de até 259% acima dos valores registrados em tabela de referência do governo.
3.  Na instrução preliminar de peça 69, em razão da insuficiência de informações sobre licitações de máquinas pesadas oriundas dos Termos de Execução Descentralizada (TEDs) celebrados entre o MDR e a Codevasf para atender indicações de 'emendas do relator-geral' presentes nos ofícios parlamentares listados à peça 63, propôs-se diligenciar a estatal para que, dentre outros documentos e esclarecimentos, apresentasse a numeração dos editais das respectivas licitações, as possíveis informações relativas a termos de doação das máquinas e/ou equipamentos (tratores, retroescavadeiras, motoniveladora etc.) e processos administrativos correlatos, haja vista que, em princípio, o que fora adquirido seria enviado (doado) a entes subnacionais.
4.  Naquela instrução (peça 69) , foi proposto o indeferimento do pedido cautelar do representante, tendo em vista a inexistência de elementos para a concessão. Em despacho à peça 72, o exmo. relator conheceu da representação, acolhendo os encaminhamentos.
5.  Na instrução de peça 178, após compulsar os documentos, informações e esclarecimentos encaminhados pela Codevasf, consignou-se que:
a) não havia elementos que indicassem irregularidade no processo de doação, considerando que aparentemente segue rito que analisa a situação socioeconômica do município - localizado em determinada região abrangida pela área de competência da Codevasf - que eventualmente pleiteia junto à estatal receber máquinas pesadas, segundo exemplo do processo de doação acostado à peça 96; e
b) havia indício de sobrepreço acima de 10% em itens de máquinas pesadas presentes em 8 (oito) processos licitatórios da Codevasf: Pregões Eletrônicos: 37/2020 (item 10) , 65/2020 (itens 1 e 2) , 67/2020 (item 2) , 71/2020 (itens 19 e 20) e 86/2020 (itens 1 e 2) - UASG 195006-Sede; 10/2020 (itens 5 e 6) - UASG 195004-2ªSR; 38/2020 (item 3) - UASG 195002-3ªSR; e 31/2020 (itens 3 e 4) - UASG 195001-5ªSR, demonstrado no quadro à peça 177. 
6.  Em razão disso, foram propostas a adoção de medida cautelar para suspender as aquisições dos itens das ARPs decorrentes das licitações; a realização de oitivas da Codevasf e das sociedades empresariais envolvidas nas aquisições, e diligência para que a estatal esclarecesse a situação dos pregões, bem como encaminhasse a documentação relativa aos pertinentes processos licitatórios, de adesão e de pagamento.
7.  Ainda, solicitou-se à Controladoria-Geral da União (CGU) que informasse a existência de eventual ação de controle/fiscalização sobre pregões eletrônicos da Codevasf, para aquisições de máquinas pesadas no âmbito de TEDs celebrados entre a Codevasf e o MDR, no exercício de 2020, que decorressem de indicações de 'emendas do relator-geral (RP9) '.
8.  Em despacho de cautelar (peça 183) , o exmo. relator acolheu os referidos encaminhamentos, apenas sendo alterada a solicitação de compartilhamento de informações à CGU por diligência. A proposta de deliberação foi referendada pelo Acórdão 2448/2021-TCU-Plenário, rel. ministro-substituto Weder de Oliveira (peças 296-298) .
9.  Na instrução de peça 378, constatou-se que o relatório da ação de controle 906016 (peça 352) encaminhado pela CGU em resposta à diligência, reportava, dentre outros achados não relevantes para o deslinde da presente representação, que:
a) havia sobrepreço em 10 (dez) itens de pregões eletrônicos referentes à aquisição de máquinas pesadas (pá carregadeira, retroescavadeira e motoniveladora) pela Codevasf, no valor de R$ 3.329.977,00 (peça 352, p. 39) - licitações listadas no Anexo II da instrução de peça 378; e
b) houve gestão inadequada das atas de registro de preços para aquisição de máquinas pesadas gerando prejuízo ao erário (peça 352, p. 40-44) .
10.  Ainda, naquela instrução (peça 378) , ao analisar os documentos, informações e esclarecimentos obtidos da diligência à Codevasf, esta Selog consignou, em síntese, que:
a) o procedimento de pesquisa de preços da Codevasf (sede e superintendências regionais) não é realizado de modo padronizado e/ou uniforme, a exemplo do Pregão Eletrônico 10/2020 - UASG 195004-2ªSR-BA (itens 5 e 6) , em que foi utilizada apenas a tabela Sinapi/BA (peça 350) para definir o critério de valor aceitável de motoniveladora;
b) em relação à análise de sobrepreço de:
b.1) motoniveladora: 
b.1.1) havia sobrepreço no Pregão Eletrônico 10/2020-UASG 195004-2ªSR (itens 5 e 6) - quadro de peça 376. Não foram identificados ordem de fornecimento, empenho e pagamento correlacionados; 
b.1.2) no Pregão Eletrônico 12/2019-UASG 195011-6ªSR-BA (item 7) - licitação identificada com sobrepreço pela CGU, com ARP válida durante o ano de 2020, e encerrada em dezembro/2020 -, em conformidade com o que foi apurado pelo órgão de controle interno, também houve sobrepreço, de acordo com o que demonstra o quadro de peça 375, p. 1-2. Não foram identificados ordem de fornecimento, empenho e pagamento correlacionados;
b.1.3) não havia evidência segura que permitisse estimar a existência de sobrepreço nas contratações realizadas em 2021, que decorreram dos Pregões Eletrônicos 86/2020-UASG 195006-Sede (itens 1 e 2) e 31/2020-UASG 195001-5ªSR (itens 3 e 4) ;
b.2) escavadeira hidráulica: não se poderia estimar com razoável segurança o sobrepreço do Pregão Eletrônico 67/2020-UASG 195006-Sede (item 2) ;
b.3) pá carregadeira: em que pese a CGU tenha indicado a existência de sobrepreço nos Pregões Eletrônicos 10/2020-UASG 195004-2ªSR-BA (item 8) , 14/2020-UASG 195011-6ªSR-BA (item 2) , 37/2020- UASG 195004-2ªSR-BA (itens 7 e 8) e 12/2019-UASG 195011-6ªSR-BA (item 5) , não foi possível ratificar o que foi apurado por aquele órgão de controle interno, conforme estimativa de preços registrada no quadro de peça 375, p. 3-4;
b.4) retroescavadeira: o quadro de peça 375, p. 7-8, demonstra que houve sobrepreço no Pregão Eletrônico 37/2020-UASG 195004-2ªSR-BA (itens 1 e 2) . Não foram identificados ordem de fornecimento, empenho e pagamento correlacionados; e
b.5) trator de esteira: o quadro de peça 375, p. 9-10, demonstra que houve sobrepreço nos Pregões Eletrônicos 37/2020-UASG 195006-Sede (item 10) , 71/2020-UASG 195006-Sede (itens 19 e 20) e 38/2020-UASG 195002-3ªSR-PE (item 3) . Excetuando o Pregão Eletrônico 71/2020-UASG 195006-Sede (itens 19 e 20) , em que foram emitidas apenas ordens de fornecimento - de acordo com o esclarecido na letra 'c' a seguir -, não foram identificados ordem de fornecimento, empenho e pagamento correlacionados. O relatório da CGU não reportou sobrepreço para o objeto trator de esteira.
c) embora a existência de sobrepreço nas atas de registro de preços decorrentes dos pregões referenciados no item 'b' retro, objeto da medida cautelar adotada nestes autos (peça 296) , todas elas tiveram vigência expirada, e os únicos itens com ordens de fornecimento emitidas  - referente a trator de esteira presente no Pregão Eletrônico 71/2020-UASG 195006-Sede (itens 19 e 20) - não foram honrados pela empresa contratada (Otmiza Comercial Ltda.) por ter sua solicitação de reequilíbrio econômico-financeiro indeferida pela Codevasf;
d) houve adesão à ARP com indício de sobrepreço (oriunda do Pregão Eletrônico 10/2020-UASG 195004-2ªSR - item 5) feita pela própria Codevasf (sede) , conforme esclarecimento prestado pela companhia e consulta ao Portal de Compras Governamentais (peças 328, p. 4; e 358, p. 63-69) . Essa adesão ocorreu em 23/12/2020, momento posterior à decisão de o Tribunal suspender cautelarmente as aquisições referentes ao citado item, segundo depõe informação extraída do Portal de Compras Governamentais (peça 358, p. 63-69) . Isso caracteriza descumprimento de decisão do TCU, com possibilidade de aplicação da multa prevista no art. 58, IV, da Lei 8.443/1992, prescindindo de realização de prévia audiência, nos termos do art. 268, § 3º, do RI/TCU, consoante alertado ao gestor responsável à peça 190, Sr. Marcelo Andrade Moreira Pinto, Diretor-Presidente da Codevasf;
e) a medida cautelar adotada deveria ser revogada, pois perdera o seu objeto, considerando que todas as ARPs analisadas por esta UT já estavam com suas respectivas validades expiradas, conforme demonstra o Anexo I da instrução de peça 378;
f) o licitante XCMG Brasil Indústria Ltda. (para os itens 3 e 5) ofertou motoniveladora idêntica - marca (XCMG) /fabricante (XCMG) /modelo/versão (GR1803BR) - que teria critérios de valor aceitável diferenciados para os itens 3 e 5 do Pregão Eletrônico 10/2020-UASG 195004-2ªSR, considerando o porte do equipamento, conforme demonstram os resultados por fornecedor e as respectivas propostas (peças 367 e 374) ;
g) a documentação apresentada pela JND Representações Ltda. (peças 306 a 326) e pela Codevasf (peça 335, p. 41-111) atesta que a empresa cumpriu com as obrigações decorrentes dos certames da Codevasf em que participou, e que atualmente não estaria mais enquadrada como empresa de pequeno porte, nos termos do que disciplina a legislação regente. Isso afastaria a suposta irregularidade aventada pelo Ministério Público junto ao TCU (MP/TCU) - representante no TC Processo 014.821/2021-4 (apenso) ; e
h) a instrução de peça 378 ainda propôs, quando do mérito do presente processo:
h.1) encaminhar cópia da instrução de peça 378 e da peça que contém o relatório da ação de controle 906016 da CGU (peça 352) à Secretaria de Infraestrutura Hídrica, de Comunicações e de Mineração (SeinfraCOM) , tendo em vista a Codevasf estar em sua clientela e diante da possibilidade de esse trabalho ser aproveitado para fiscalizações futuras conduzidas pela Secretaria; e
h.2) aplicar a multa prevista no art. 58, IV, da Lei 8.443/1992, por descumprir decisão do TCU, prescindindo de realização de prévia audiência, nos termos do art. 268, § 3º, do RI/TCU, consoante alertado ao gestor responsável à peça 190, Sr. Marcelo Andrade Moreira Pinto - Diretor-Presidente da Codevasf.
11.  Por fim, diante das constatações, a análise daquela instrução (peça 378) defendeu que deveriam, em relação à Codevasf, ser propostas oitiva, diligência e solicitação de construção participativa de deliberações, nestes termos:
'98.2. realizar a oitiva da Companhia de Desenvolvimento dos Vales do São Francisco e do Parnaíba (Codevasf) , com amparo no art. 250, V, do RI/TCU, para que, no prazo de quinze dias, se pronuncie quanto aos seguintes pontos:
a) opção por contratar itens de máquinas pesadas (motoniveladoras) relativos a atas de registro de preços mais onerosas em detrimento de outras mais econômicas, vigentes para o mesmo período e com saldo para contratações e/ou adesões, a exemplo das ARPs 10/2020 (itens 3 e 4) e 37/2020 (itens 3 e 4) - UASG 195004-2ªSR-BA, 14/2020 (item 3) - UASG 195011-6ªSR-BA, 2/2020 (item 16) - UASG 195003-4ªSR-SE e 34/2019 (item 5) - UASG 195006-Sede) , considerando o que foi descrito no relatório da ação de controle 906016 da CGU (peça 352) , e que configura ato de gestão antieconômico em afronta ao caput do art. 31 da Lei 13.303/2016 (princípio da economicidade) ;
b) homologar oferta de licitante (XCMG Brasil Indústria Ltda.) - objeto: motoniveladora - marca (XCMG) /fabricante (XCMG) /modelo/versão (GR1803BR) - para os itens 3 e 5 do Pregão Eletrônico 10/2020-UASG 195004-2ªSR-BA, contendo especificação de motoniveladora idêntica, considerando que a licitação previa critérios de valor aceitável diferentes e porte do equipamento diferenciado, o que viola aparentemente o princípio da economicidade, previsto no caput do art. 31 da Lei 13.303/2016;
[...]
98.3. considerando a possibilidade de construção participativa das deliberações deste Tribunal, nos termos do art. 14 da Resolução-TCU 315/2020, bem como o previsto nas Normas de Auditoria (NAT) aprovadas pela Portaria-TCU 280/2010, referente aos comentários dos gestores (no que se aplica a representações e denúncias) :
a) solicitar à Companhia de Desenvolvimento dos Vales do São Francisco e do Parnaíba (Codevasf) , caso queira, no prazo de quinze dias:
a.1) a apresentação de eventuais ações corretivas que poderão ser tomadas pela Companhia de Desenvolvimento dos Vales do São Francisco e do Parnaíba (Codevasf) , considerando as possíveis decisões deste Tribunal, quando do mérito do presente processo:
a.1.1) determinação para que estabeleça procedimento administrativo interno que oriente as suas unidades (sede e superintendências regionais) a buscar preços mais econômicos de máquinas pesadas dentre as atas de registro de preços que gerenciam de forma concomitante;
a.1.2) recomendação para que elabore e mantenha banco de preços periodicamente atualizado de equipamentos adquiridos de forma recorrente, a exemplo das máquinas pesadas (motoniveladora, retroescavadeira, escavadeira hidráulica, pá carregadeira etc.) , a fim de estabelecer preço comparativo aceitável nas licitações realizadas pelas suas unidades (sede e superintendências regionais) , e de diminuir o risco de sobrepreço, bem como proporcionar eficiência na gestão e aplicação de recursos públicos;
[...]
98.4. diligenciar a Companhia de Desenvolvimento dos Vales do São Francisco e do Parnaíba (Codevasf) , com fundamento nos artigos 157 e 187 do RI/TCU, para que, no prazo de quinze dias, encaminhe cópia dos seguintes documentos (cópia integral) :
a) processo de pagamento (contendo ordem de fornecimento, nota fiscal, notas de empenho e de liquidação, ordem bancária etc.) para cada uma das aquisições realizadas nas ARPs: 10/2020 (itens 3 e 4) e 37/2020 (itens 3 e 4) - UASG 195004-2ªSR-BA; 14/2020 (item 3) - UASG 195011-6ªSR-BA; 2/2020 (item 16) - UASG 195003-4ªSR-SE; e 34/2019 (item 5) - UASG 195006-Sede;
b) eventual processo de adesão feita pela sede ou por superintendências regionais da Codevasf referente às ARPs: 10/2020 (itens 3 e 4) e 37/2020 (itens 3 e 4) - UASG 195004-2ªSR-BA; 14/2020 (item 3) - UASG 195011-6ªSR-BA; 2/2020 (item 16) - UASG 195003-4ªSR-SE; e 34/2019 (item 5) - UASG 195006-Sede;
c) processo de pagamento (contendo ordem de fornecimento, nota fiscal, notas de empenho e de liquidação, ordem bancária etc.) para a aquisição realizada mediante adesão da Codevasf (UASG 195006-Sede) à ARP 10/2020 (item 5 - motoniveladora) - UASG 195004-2ªSR-BA; e
d) processo de adesão feita pela Codevasf (UASG 195006-Sede) à Ata de Registro de Preços 10/2020 (item 5 - motoniveladora) - UASG 195004-2ªSR-BA.'
12.  Em despacho de cautelar à peça 381, o exmo. relator revogou a medida cautelar adotada. A proposta de deliberação foi referendada pelo Acórdão 1778/2022-TCU-Plenário, rel. ministro-substituto Weder de Oliveira (peças 395-397) .
13.  Promovidas a oitiva e a diligência quanto às questões levantadas por esta UT, passa-se a analisar as respostas apresentadas, tópico a tópico, conforme transcrição/contextualização a seguir.
 (...) 
D. DOCUMENTOS APRESENTADOS EM RESPOSTA À OITIVA E À DILIGÊNCIA
PELA UNIDADE JURISDICIONADA
14.  Em resposta aos ofícios do TCU, mediante o Ofício 551/2022/PR/GB, de 25/7/2022 (peça 390) , a Codevasf encaminhou os seguintes documentos e/ou esclarecimentos:
a) nota técnica s/n, de 27/5/2022 (peça 391) ;
b) documento intitulado 'procedimento - pesquisa de preços e definição dos preços de referência estimados para licitações de aquisição de bens e contratação de serviços em geral' (peça 392) ; e
c) caderno de especificações técnicas: máquinas pesadas, caminhões e caminhonetes (peça 393) .
E. EXAME TÉCNICO
Considerações preliminares
15.  Os parágrafos 9 e 10 descritos no histórico desta instrução sintetizam o que foi consignado na análise precedente de peça 378. Ao final daquele exame, pugnou-se que, no mérito do presente processo, caberia:
a) encaminhar cópia da instrução de peça 378 e da peça que contém o relatório da ação de controle 906016 da CGU (peça 352) à Secretaria de Infraestrutura Hídrica, de Comunicações e de Mineração (SeinfraCOM) , tendo em vista a Codevasf estar em sua clientela e diante da possibilidade de esse trabalho ser aproveitado para fiscalizações futuras conduzidas pela Secretaria; e
b) aplicar a multa prevista no art. 58, IV, da Lei 8.443/1992, ao Sr. Marcelo Andrade Moreira Pinto - Diretor-Presidente da Codevasf - por descumprir decisão do TCU, prescindindo de realização de prévia audiência, nos termos do art. 268, § 3º, do RI/TCU, consoante alertado ao gestor responsável à peça 190.
16.  Em relação à letra 'a', mantém-se o entendimento daquela instrução (peça 378) , tendo em vista que os elementos levantados ao longo das instruções insertas nestes autos e o relatório da ação de controle 906016 da CGU (peça 352) podem eventualmente subsidiar fiscalizações conduzidas pela SeinfraCOM, que envolvem obras contratadas pela Codevasf, fugindo, portanto, ao escopo da presente representação e à competência da Selog, qual seja, a aquisição de máquinas pesadas.
17.  No tocante à aplicação de multa ao Sr. Marcelo Andrade Moreira Pinto (Diretor-Presidente da Codevasf) por descumprir decisão do TCU ao aderir ao item 5 (motoniveladora) da ARP 10/2020-UASG 195004-2ªSR-BA - item de ata de registro de preços que estava na época da adesão com decisão cautelar deste Tribunal para suspender aquisições -, entende-se que seria severa a manutenção da proposta de sanção ao gestor, uma vez que não houve ordem de fornecimento, empenho ou pagamento relacionado à execução. Em suma, o processo de contratação não seguiu adiante, bem como não ocorreu prejuízo aos cofres públicos, conforme registrado no Processo Administrativo 59500.002183/2020-61 que trata da referida adesão e foi arquivado (peça 405) .
18.  Por derradeiro, em sede de construção participativa de deliberações, solicitou-se à Codevasf para que comentasse sobre possíveis decisões deste Tribunal, por ocasião do mérito do presente processo:
a) determinação para que estabeleça procedimento administrativo interno que oriente as suas unidades (sede e superintendências regionais) a buscar preços mais econômicos de máquinas pesadas dentre as atas de registro de preços que gerenciam de forma concomitante; e
b) recomendação para que elabore e mantenha banco de preços periodicamente atualizado de equipamentos adquiridos de forma recorrente, a exemplo das máquinas pesadas (motoniveladora, retroescavadeira, escavadeira hidráulica, pá carregadeira etc.) , a fim de estabelecer preço comparativo aceitável nas licitações realizadas pelas suas unidades (sede e superintendências regionais) , e de diminuir o risco de sobrepreço, bem como proporcionar eficiência na gestão e aplicação de recursos públicos.
Diligência
19.  A Codevasf indicou no Ofício 551/2022/PR/GB, de 25/7/2022 (peça 390) , link (https://webmail3.codevasf.gov.br/service/extension/drive/link/223WY3XUWOGNEE64MAWOIZUUYFCEZJNF72XYFPQ3) e senha: ;T8LaMOkY+, onde estão  disponibilizados documentos e informações dos processos de adesão e de pagamentos correlatos que foram requeridos na diligência (itens 98.4.a., 98.4.b. e 98.4.d.) .
20.  Não houve documentos produzidos em relação ao item 98.4.c. da diligência (eventual processo de pagamento relacionado à adesão referente ao item 5 (motoniveladora) ARP 10/2020- UASG 195004-2ªSR-BA) , uma vez que essa contratação não seguiu adiante, não havendo ordem de fornecimento, empenho e pagamento, segundo informado pela Codevasf e registro do Processo Administrativo 59500.002183/2020-61 que trata da referida adesão (peça 405) .
21.  A Codevasf não disponibilizou documentação relacionada à ARP 34/2019 (item 5) - UASG 195006-Sede, destacando que a ata seria da própria sede e que não houve adesões. Os demais documentos encaminhados que provêm de adesão da sede a ARPs de superintendências regionais são suficientes para o que se busca esclarecer na presente instrução.
22.  Os processos de adesão e de eventuais pagamentos correlacionados foram juntados aos autos (itens 98.4.a. e 98.4.b. da diligência) , segundo dispõem as peças a seguir: 10/2020 (itens 3 e 4) - UASG 195004-2ªSR-BA (peça 400) ; 37/2020 (itens 3 e 4) - UASG 195004-2ªSR-BA (peça 401) ; 14/2020 (item 3) - UASG 195011-6ªSR-BA (peça 402) ; e 2/2020 (item 16) - UASG 195003-4ªSR-SE (peças 403 e 404) .
Item 98.2.a (oitiva) : opção por contratar itens de máquinas pesadas (motoniveladoras) relativos a atas de registro de preços mais onerosas em detrimento de outras mais econômicas, vigentes para o mesmo período e com saldo para contratações e/ou adesões, a exemplo das ARPs 10/2020 (itens 3 e 4) e 37/2020 (itens 3 e 4) - UASG 195004-2ªSR-BA, 14/2020 (item 3) - UASG 195011-6ªSR-BA, 2/2020 (item 16) - UASG 195003-4ªSR-SE e 34/2019 (item 5) - UASG 195006-Sede) , considerando o que foi descrito no relatório da ação de controle 906016 da CGU (peça 352) , e que configura ato de gestão antieconômico em afronta ao caput do art. 31 da Lei 13.303/2016 (princípio da economicidade) .
Fundamento legal ou jurisprudencial: art. 31 da Lei 13.303/2016.
Contextualização:
23.  O relatório da CGU (peça 352, p. 40-44) reportou que, com o grande número de licitações para contratação por ARPs realizadas pela Codevasf, havia um elevado número de atas para gerir, muitas com valores significativamente diferentes para equipamentos similares, muitas vezes de marca e modelo idênticos.
24.  Nesse contexto, em suma, aquele órgão de controle interno informa que, no âmbito da própria estatal, a Codevasf teria aderido a ARPs mais onerosas em detrimento de outras mais econômicas e ainda vigentes, em valores que variam de R$ 435 mil e R$ 716 mil - para aquisição de motoniveladoras.
Manifestação da unidade jurisdicionada sobre os indícios de irregularidades (peça 391, p. 1-4) :
25.  Em síntese, a Codevasf informa que, em 2020, promoveu pregões para atender demandas por motoniveladora nos estados de Goiás e Tocantins, além do Distrito Federal. Essas licitações foram declaradas fracassadas para o item motoniveladora (peça 391, p. 1-2) .
26.   Com o fracasso das licitações, realizou levantamento de ARPs disponíveis para efetuar possíveis adesões para aquisição de motoniveladoras. Algumas empresas que possuíam preços mais vantajosos registrados nas atas não aceitaram fornecer em unidades da federação distintas das previstas nas ARPs de origem (peça 391, p. 2-3) .
27.  Nesse contexto, destaca que aderiu às ARPs disponíveis na época, e cujas empresas e/ou fornecedores aceitaram a adesão para o fornecimento do referido item.
Análise:
28.  Em todos os processos analisados na amostra das ARPs aderidas pela Codevasf (sede) - 10/2020 (itens 3 e 4) -UASG 195004-2ªSR-BA, 37/2020 (itens 3 e 4) -UASG 195004-2ªSR-BA, 14/2020 (item 3) -UASG 195011-6ªSR-BA e 2/2020 (item 16) - UASG 195003-4ªSR-SE -, observa-se que a estatal utiliza exclusivamente, como base de aferição da vantagem econômica para promover adesões, a tabela do Sistema Nacional de Pesquisa de Custos e Índices da Construção Civil - Sinapi (peças 400, p. 106; 401, p. 108; 402, p. 103; e 403, p. 90) . Essa situação é descrita em todas as notas técnicas emitidas pela Codevasf que avalizam as adesões (peças 400, p. 109-111; 401, p. 109-111; 402, p. 107-108 e 403, p. 102-104) . 
29.  No Decreto 7.983/2013 - normativo que estabelece regras e critérios para elaboração do orçamento de referência de obras e serviços de engenharia, contratados e executados com recursos dos orçamentos da União -, constata-se que o Sinapi é utilizado para estabelecer o custo global de referência de obra e serviços de engenharia. Assim, o preço do insumo (equipamento - motoniveladora) obtido na tabela Sinapi pela Codevasf serve para compor determinado custo para elaboração de orçamento referencial de obras e serviços de engenharia.
'Art. 3º O custo global de referência de obras e serviços de engenharia, exceto os serviços e obras de infraestrutura de transporte, será obtido a partir das composições dos custos unitários previstas no projeto que integra o edital de licitação, menores ou iguais à mediana de seus correspondentes nos custos unitários de referência do Sistema Nacional de Pesquisa de Custos e Índices da Construção Civil - Sinapi, excetuados os itens caracterizados como montagem industrial ou que não possam ser considerados como de construção civil.'
30.  Da consulta ao Manual Sinapi - Metodologias e Conceitos -, especificamente em relação ao custo de aquisição de equipamentos, depreende-se que os preços de referência para aquisição de equipamentos não consideram efeitos de cotação, escala ou descontos, que podem ser obtidos em um ambiente de competitividade e negociação comumente presente nas contratações públicas, in verbis (peça 407, p. 59) :
'4.2 Custo de Aquisição dos Equipamentos
O custo de aquisição dos equipamentos é obtido a partir do preço mediano do insumo publicado em www.caixa.gov.br/sinapi. De maneira similar aos demais insumos do SINAPI, os preços de referência para aquisição de equipamentos não consideram efeitos de cotação, escala ou descontos, que podem ser obtidos durante o processo de negociação e compra.'
31.  Por sua vez, os §§ 1º e 1º-A do art. 22 do Decreto 7.892/2013 - normativo que regulamenta o Sistema de Registro de Preços e aplicável à Codevasf - dispõem que os órgãos e entidades que não participaram do registro de preços, quando desejarem fazer uso da ata de registro de preços, deverão consultar o órgão gerenciador da ata para manifestação sobre a possibilidade de adesão, condicionada à realização de estudo pelos órgãos não participantes do registro de preços, que demonstre o ganho de eficiência, a viabilidade e a economicidade para a administração pública federal da utilização da ata de registro de preços.
32.  Diante do normativo que regulamenta o registro de preços, sobretudo no momento da avaliação da vantagem econômica da adesão a ARPs, é razoável afirmar que a utilização exclusiva de custo de aquisição de equipamento da tabela do Sinapi não contempla o citado estudo exposto pelo Decreto 7.892/2013, visto que restringe a análise da vantagem econômica à fonte única, não sendo adequado esse tipo de aferição, que poderá ensejar prejuízo ao erário. Afinal, poder-se-ia utilizar outros parâmetros de preços, a exemplo de pesquisa no Painel de Preços do Governo Federal, contratações similares de outros órgãos públicos, fornecedores etc.
33.  Ainda, nos processos de adesões analisados (peças 400 a 405) , não foi identificado qualquer documento que corroborasse o relato da Codevasf de que buscou fornecedores com preços registrados em atas menos onerosas da própria estatal, e cujo pedido de adesão/fornecimento tenha sido recusado. Esse fato permite concluir que, em consonância com o exposto no relatório da CGU (peça 352, p. 40-44) , não haveria gestão adequada das ARPs da Codevasf que estariam no mesmo período de vigência, a fim de obter contratações mais econômicas.
34.  Sendo assim, é possível determinar à Codevasf que estabeleça procedimento administrativo interno que oriente as suas unidades (sede e superintendências regionais) a buscar preços mais econômicos de máquinas pesadas dentre as atas de registro de preços que gerenciam de forma concomitante, utilizando-se de parâmetro de preços amplo (pesquisa no Painel de Preços do Governo Federal, contratações similares de outros órgãos públicos, fornecedores etc.) que demonstre a vantagem econômica nas adesões, além de registrar, nos processos pertinentes, evidências, a exemplo da recusa do fornecedor, de que houve a tentativa de aderir a atas de registro de preços menos onerosas, em obediência ao caput do art. 31 da Lei 13.303/2016 (princípio da economicidade) e ao caput do art. 37 da Constituição Federal (princípio da eficiência) .
Item 98.2.b: homologar oferta de licitante (XCMG Brasil Indústria Ltda.) - objeto: motoniveladora - marca (XCMG) /fabricante (XCMG) /modelo/versão (GR1803BR) - para os itens 3 e 5 do Pregão Eletrônico 10/2020-UASG 195004-2ªSR-BA, contendo especificação de motoniveladora idêntica, considerando que a licitação previa critérios de valor aceitável diferentes e porte do equipamento diferenciado, o que viola aparentemente o princípio da economicidade, previsto no caput do art. 31 da Lei 13.303/2016;
Fundamento legal ou jurisprudencial: art. 31 da Lei 13.303/2016.
Contextualização:
35.  A licitante XCMG Brasil Indústria ofertou para os itens 3 e 5 do Pregão Eletrônico 10/2020-UASG 195004-2ªSR-BA motoniveladora idêntica - marca (XCMG) /fabricante (XCMG) /modelo/versão (GR1803BR) - que teriam critérios de valor aceitável diferenciados para os referidos itens, considerando o maior e menor porte do equipamento.
Manifestação da unidade jurisdicionada sobre os indícios de irregularidades (peça 391, p. 4-5) :
36.  Em suma, a Codevasf informa que:
a) as especificações dos equipamentos descritos nos itens 3 e 5 do Pregão Eletrônico 10/2020-UASG 195004-2ªSR-BA são diferentes. Para o item 3, foi exigida motoniveladora com potência mínima de 125hp e peso operacional de 13.800kg. No item 5, foi exigida motoniveladora com potência mínima de 185hp e peso operacional de 15.700kg; e
b) a empresa XCMG ofertou para os dois itens (3 e 5) motoniveladora (marca: XCMG, modelo: GR1803BR) que possui potência líquida de 187hp e peso operacional máximo de 17.100 kg. Sendo assim, como o edital dispunha sobre potência mínima e peso operacional mínimo, a proposta atenderia aos itens 3 e 5 do edital, não havendo motivo para desclassificação da empresa.
37.  Além dessas informações referentes à oitiva, a Codevasf acrescenta que a Sede (UASG 195006) realizou adesão aos itens 3, 4 e 5 da ARP 37/2020-UASG 195004 2ªSR-BA, que se refere a outro certame e que gerou a Ordem de Fornecimento 0.0801/2020 para o fornecimento de 5 (cinco) motoniveladoras que foram entregues à Codevasf, conforme registrado no Processo Administrativo 59500.002250/2020-48 (peça 401) .
38.  Nessa aquisição decorrente daquele outro certame (ARP 37/2020-UASG 195004 2ªSR-BA) , como a motoniveladora do item 5 possuía valor de R$ 937.516,40 e a empresa fornecedora ofertou equipamento idêntico (marca: XCMG, modelo GR1803BR) por R$ 716.743,17 para os itens 3 e 4, foi realizada glosa de R$ 220.773,23 (no último pagamento) , visando equalizar o valor do equipamento do item 5 com os dos itens 3 e 4. A fornecedora (Império GN Comércio de Máquinas e Equipamentos e serviços) contestou a glosa.
Análise:
39.  Preliminarmente, convém esclarecer que a informação adicional prestada pela Codevasf, referente ao outro certame, e registrada nos autos do Processo Administrativo 59500.002250/2020-48 (peça 401) , acerca de adesão aos itens 3, 4 e 5 (motoniveladoras) da ARP 37/2020-UASG 195004 2ªSR-BA, provém de erro cometido pela estatal no momento da troca da marca do equipamento durante o processo de fornecimento (itens 3 e 4: marca: New Holand, modelo: RG140B; item 5: marca: New Holand, modelo: RG170B para itens 3, 4 e 5: marca: XCMG, modelo: GR1803BR - esse modelo de motoniveladora da XCMG atendia aos três itens - potência mínima de 125hp e 185hp) .
40.  Essa mudança de marca ocorreu em razão dos efeitos deletérios da pandemia da Covid-19 na cadeia produtiva do bem ofertado na sua proposta inicial e registrado na ARP 37/2020-UASG 195004 2ªSR-BA - marca: New Holand, modelos: RG140B (125hp) e RG170B (185hp) . Segundo informação dos autos do processo administrativo (peça 401, p. 143-145) , a Império GN Comércio de Máquinas e Equipamentos e Serviços (fornecedor dos itens 3, 4 e 5 da ARP 37/2020-UASG 195004 2ªSR-BA) não conseguiria entregar os bens registrados com a marca New Holand.
41.  Posteriormente, embora a motoniveladora marca XCMG/modelo GR1803BR atendesse aos três itens, a Codevasf identificou que pagaria R$ 937.516,40 para o item 5, e para os itens 3 e 4, R$ 716.743,17 (peça 401, p. 266-316) , o que incorreria em ato de gestão antieconômico, pois, afinal, tratava-se de equipamentos idênticos com preço distinto e mais oneroso, de forma semelhante ao que será relatado adiante nesta instrução, objeto da oitiva, referente ao Pregão Eletrônico 10/2020-UASG 195004-2ªSR-BA.
42.  Para correção da falha cometida, a estatal promoveu a tempestiva glosa no valor de R$ 220.773,23, conforme demonstra o processo administrativo acostado à peça 401, p. 266-329. Assim, considerando que a Codevasf já tomou providências para corrigir a irregularidade que poderia resultar em prejuízo ao erário, não se vislumbra qualquer medida que possa ser adotada por este Tribunal quanto a este ponto. 
43.  Especificamente em relação à oitiva, que trata do Pregão Eletrônico 10/2020-UASG 195004-2ªSR-BA, de fato, a motoniveladora (marca: XCMG, modelo/versão: GR1803BR) ofertada pela XCMG Brasil Indústria Ltda. (fornecedor dos itens 3 e 5 do Pregão Eletrônico 10/2020-UASG 195004-2ªSR-BA) atende aos referidos itens, conforme as especificações mínimas de potência e peso requeridas no edital do pregão eletrônico (peça 406, p. 6) .
44.  Por outro lado, não seria razoável admitir que equipamentos idênticos fossem registrados em ata de registro de preços com preço distinto e mais oneroso para a Administração Pública. Nesse contexto, observa-se que houve falha da Codevasf no processo de aceitação das propostas da XCMG para os itens 3 e 5, visto que, considerando a identidade da motoniveladora, seria possível exigir, nos termos do art. 38 do Decreto 10.024/2019, que o pregoeiro tivesse negociado a redução do preço que seria registrado para o item 5 do Pregão Eletrônico 10/2020-UASG 195004-2ªSR-BA de R$ 889.932,36 para R$ 600.530,45 (valor registrado para o item 3) , consoante demonstra a ARP (peça 167) .
45.  Além do mais, há impropriedade na ARP decorrente do Pregão Eletrônico 10/2020-UASG 195004-2ªSR-BA (peça 167) , uma vez que descreve especificações de motoniveladoras diferentes, seguindo transcrição do edital, mas que na realidade são idênticas, nos itens 3 e 5. Isso induz a erro a quem pretende aderir à ata, haja vista tratar-se do mesmo equipamento (motoniveladora marca: XCMG, modelo GR1803BR) , além de contrariar o inc. II do art. 2º do Decreto 7.892/2013, que dispõe sobre o caráter vinculativo de o fornecedor manter, dentre outras obrigações, a proposta apresentada, nestes termos: 
'ata de registro de preços - documento vinculativo, obrigacional, com característica de compromisso para futura contratação, em que se registram os preços, fornecedores, órgãos participantes e condições a serem praticadas, conforme as disposições contidas no instrumento convocatório e propostas apresentadas.'
46.  Ante todo o exposto, considerando que, no caso do Pregão Eletrônico 10/2020-UASG 195004-2ªSR-BA, sequer foi efetivada a contratação (não houve ordem de fornecimento, empenho e pagamento) para o item 5 do Pregão Eletrônico 10/2020-UASG 195004-2ªSR-BA, segundo informação prestada pela Codevasf (peças 390, p. 1; e 391, p. 6) e Processo Administrativo 59500.002183/2020-61 que trata da referida adesão (peça 405) ; que o prazo de validade da ARP decorrente já expirou, consoante mencionado na instrução de peça 378; e que, por conseguinte, não houve prejuízo ao erário, entende-se que, a fim de prevenir ocorrências semelhantes, seria suficiente dar ciência à Codevasf de que:
a) a ausência de negociação por parte do pregoeiro para reduzir o valor do item 5 do Pregão Eletrônico 10/2020-UASG 195004-2ªSR-BA ao patamar do item 3, considerando que se tratava de objeto ofertado idêntico e menos oneroso, viola o princípio da economicidade, previsto no caput do art. 31 da Lei 13.303/2016, e afronta o art. 38 do Decreto 10.024/2019; e
b) especificações de motoniveladoras diferentes nos itens 3 e 5 da Ata de Registro de Preços 10/2020-UASG 195004-2ªSR-BA induzem a erro a quem pretende aderir à ata, por se tratar de equipamento idêntico, além de contrariar o caráter vinculativo e obrigacional da ata, previsto no inc. II do art. 2º do Decreto 7.892/2013.
Manifestação da unidade jurisdicionada sobre a construção participativa de deliberações:
47.  Impende rememorar que, em sede de construção participativa de deliberações, foi solicitado à Codevasf que comentasse sobre as seguintes possíveis decisões deste Tribunal:
a) determinação para que estabeleça procedimento administrativo interno que oriente as suas unidades (sede e superintendências regionais) a buscar preços mais econômicos de máquinas pesadas dentre as atas de registro de preços que gerenciam de forma concomitante; e
b) recomendação para que elabore e mantenha banco de preços periodicamente atualizado de equipamentos adquiridos de forma recorrente, a exemplo das máquinas pesadas (motoniveladora, retroescavadeira, escavadeira hidráulica, pá carregadeira etc.) , a fim de estabelecer preço comparativo aceitável nas licitações realizadas pelas suas unidades (sede e superintendências regionais) , e de diminuir o risco de sobrepreço, bem como proporcionar eficiência na gestão e aplicação de recursos públicos.
48.  A despeito da construção participativa de deliberações, em síntese, a Codevasf informa que (peça 390) :
a) publicou a todos os seus empregados Estudo Técnico Preliminar Referencial, que auxiliará todas as unidades no planejamento da licitação, necessidades, quantitativos e especificações. Esse documento atende às recomendações dos órgãos de controle, dentre os quais, essa Corte de Contas;
b) publicou o documento 'Diretrizes: pesquisa de preços e definição dos preços de referência estimados para licitações de aquisição de bens e contratações de serviços em geral' (peça 392) , que disciplinará os procedimentos a serem observados para a formação de preços que comporão os certames da Companhia. Destaca que se trata de normativo elaborado a partir da consolidação de estudos existentes, instruções normativas do governo e manuais de demais órgãos da administração pública; 
c) elaborou o 'Caderno de Especificações Técnicas: máquinas pesquisas, caminhões e caminhonetes' (peça 393) , que auxilia todas as unidades na elaboração de termos de referência, a fim de que os itens licitados possuam parâmetros técnicos semelhantes, facilitando, dessa forma, o gerenciamento dos valores contratados em diferentes certames e diferentes regiões.
49.  Por fim, reforça que aprimora seus instrumentos de planejamento, contratação e gerenciamento de aquisição de bens, consoante recomendações dos órgãos de controle.
Análise:
50.  Diante das informações prestadas e dos documentos disponibilizados (peças 390, 392 e 393) , observa-se que a Codevasf vem adotando providências para padronizar e/ou uniformizar o procedimento de pesquisa de preços nas suas unidades administrativas (sede e superintendências regionais) , com vistas a estimar preço aceitável mais próximo da realidade praticada no mercado, bem como elaborou caderno orientativo com especificações técnicas de máquinas pesadas recorrentemente adquiridas, a fim de demandar por equipamentos que sejam fornecidos por uma quantidade maior de empresas que atuam no setor.
51.  Assim, não seria oportuna e conveniente a manutenção da recomendação deste Tribunal para que a estatal implemente banco de preços de máquinas pesadas permanente e periodicamente atualizado, da forma defendida na instrução precedente (peça 378) , visto que as medidas em andamento já contemplam a uniformidade e/ou padronização das características dos equipamentos, sobretudo no que respeita às especificações de máquinas pesadas, caminhões coletores de resíduos sólidos, caminhão-pipa etc., e do procedimento de pesquisa de preços a ser promovido pelas suas unidades administrativas, o que tem, em princípio, o condão de mitigar a ocorrência de sobrepreço em futuras licitações promovidas pela Codevasf.
52.  Em relação à proposição de determinação, entende-se que deva ser mantida, uma vez que se observa deficiência na gestão das ARPs da Codevasf, em consonância com a análise empreendida nos parágrafos 28 a 34 desta instrução.
53.  Diante do exposto, os elementos constantes dos autos permitem, desde já, a avaliação quanto ao mérito da presente representação como parcialmente procedente, considerando o sobrepreço descrito no item 'b' do parágrafo 10 do histórico desta instrução.
54.  Será proposta, portanto, a realização de determinação/ciência, na forma descrita nesta instrução.
 (...) 
H. PROCESSOS CONEXOS E APENSOS
Há processos conexos noticiando possíveis irregularidades na contratação ora em análise?
Sim
	NÚMERO DO TC
	DESCRIÇÃO SUMÁRIA
	ESTADO ATUAL
	SITUAÇÃO ATUAL

	Processo 014.337/2021-5
	Supostas irregularidades que teriam sido cometidas na destinação de verbas constantes de dotações orçamentárias consignadas ao MDR - (SeinfraUrbana) .
	Aberto
	Aguardando instrução

	Processo 014.379/2021-0
	Denúncia de possíveis irregularidades sobre a existência de orçamento paralelo de R$ 3 bilhões em emendas para secretamente aumentar a base de apoio do governo no Congresso. Parte das verbas das emendas foi destinada, inclusive, para a compra de tratores com preços até 259% acima dos valores de referência - (Semag) .
	Aberto
	Em revisão

	Processo 014.336/2021-9
	Possíveis irregularidades sobre a existência de orçamento paralelo criado pelo Governo Federal - (SecexAdmin) . Prolatado o Acórdão 2659/2021-TCU-Plenário, rel. Min. Raimundo Carreiro, que determina o arquivamento em razão de haver outro processo em curso neste Tribunal que trata do mesmo assunto (TC Processo 014.379/2021-0) - (SecexAdmin) .
	Encerrado
	Arquivado

	Processo 041.579/2021-6
	Possíveis irregularidades em convênios celebrados entre o MDR e mais de uma centena de municípios cujos objetos são a aquisição de máquinas pesadas (caminhão basculante, trator agrícola, motoniveladora, escavadeira hidráulica, retroescavadeira e pá carregadeira) - (Selog) .
	Aberto
	Aguardando pronunciamento do gabinete de ministro

	Processo 030.960/2021-5
	Possível sobrepreço no Pregão Eletrônico 22/2020 - MDR para aquisição de máquinas pesadas (Selog) . Prolatado o Acórdão 1008/2022-TCU-Plenário, rel. Min. Jorge Oliveira.
	Aberto
	Aguardando despacho para encerramento

	Há processos apensos?
	Sim

	NÚMERO DO TC
	Processo 014.820/2021-8
Processo 014.821/2021-4
		
I. PROPOSTA DE ENCAMINHAMENTO
55.  Em virtude do exposto, propõe-se:
55.1.  conhecer da representação, satisfeitos os requisitos de admissibilidade constantes no art. 237, III e parágrafo único, do RI/TCU, e no art. 103, § 1º, da Resolução - TCU 259/2014;
55.2.  no mérito, considerar a presente representação parcialmente procedente;
55.3.  determinar à Companhia de Desenvolvimento dos Vales do São Francisco e do Parnaíba (Codevasf) , com fundamento no art. 4º, I da Resolução - TCU 315/2020, que, no prazo de 30 (trinta) dias, adote providências quanto ao item abaixo, e informe ao TCU os encaminhamentos realizados:
a) estabeleça formalmente procedimento administrativo interno que oriente as suas unidades (sede e superintendências regionais) a buscar preços mais econômicos de máquinas pesadas dentre as atas de registro de preços que gerenciam de forma concomitante, utilizando-se de parâmetro de preços amplo (pesquisa no Painel de Preços do Governo Federal, contratações similares de outros órgãos públicos, fornecedores etc.) que demonstre a vantagem econômica nas adesões, além de registrar, nos processos pertinentes, evidências, a exemplo da recusa do fornecedor, de que houve a tentativa de aderir a atas de registro de preços menos onerosas, em obediência ao caput do art. 31 da Lei 13.303/2016 (princípio da economicidade) e ao caput do art. 37 da Constituição Federal (princípio da eficiência) .
55.4.  dar ciência à Companhia de Desenvolvimento dos Vales do São Francisco e do Parnaíba (Codevasf) , com fundamento no art. 9º, I, da Resolução - TCU 315/2020, sobre as seguintes impropriedades/falhas, identificadas no Pregão Eletrônico 10/2020-UASG 195004-2ªSR-BA, para que sejam adotadas medidas internas com vistas à prevenção de outras ocorrências semelhantes:
a) a ausência de negociação por parte do pregoeiro para reduzir o valor do item 5 do referido pregão ao patamar do item 3, considerando que se tratava de objeto ofertado idêntico e menos oneroso, viola o princípio da economicidade, previsto no caput do art. 31 da Lei 13.303/2016, e afronta o art. 38 do Decreto 10.024/2019; e
b) especificações de motoniveladoras diferentes nos itens 3 e 5 da ata de registro de preços decorrente do referido pregão induzem a erro a quem pretende aderi-la, por se tratar de equipamento idêntico, além de contrariar o caráter vinculativo e obrigacional da ata, previsto no inc. II do art. 2º do Decreto 7.892/2013.
55.5.  encaminhar cópia da instrução de peça 378 e da peça que contém o relatório da ação de controle 906016 da CGU (peça 352) à Secretaria de Infraestrutura Hídrica, de Comunicações e de Mineração (SeinfraCOM) , tendo em vista a Codevasf estar em sua clientela e diante da possibilidade de esse trabalho ser aproveitado para fiscalizações futuras conduzidas pela Secretaria; 
55.6.  informar à Companhia de Desenvolvimento dos Vales do São Francisco e do Parnaíba (Codevasf) e aos representantes deste processo e dos TC Processo 014.820/2021-8 e Processo 014.821/2021-4 (ambos apensos) do acórdão que vier a ser proferido, destacando que o relatório e o voto que fundamentam a deliberação ora encaminhada podem ser acessados por meio do endereço eletrônico www.tcu.gov.br/acordaos; e
55.7.  arquivar os presentes autos, nos termos do art. 169, III, do RI/TCU, sem prejuízo de que a Selog monitore a determinação supra."
É o relatório.

Pedro Henrique Adoglio Benradt (OAB/SP 327754), representando XCMG Brasil Indústria Ltda.

Não atuou.

REPRESENTAÇÃO. CODEVASF. COMPRA DE MÁQUINAS PESADAS COM RECURSOS PROVENIENTES DE "EMENDAS DO RELATOR-GERAL DO ORÇAMENTO (RP9)". PREGÕES ELETRÔNICOS PARA REGISTRO DE PREÇOS. EVIDÊNCIAS DE SOBREPREÇO EM ITENS DE ALGUNS CERTAMES. FIM DA VIGÊNCIA DAS ARP COM SOBREPREÇO. NÃO CONSTATAÇÃO DE PREJUÍZO. PROCEDÊNCIA PARCIAL. DETERMINAÇÃO. CIÊNCIA. COMUNICAÇÕES.

REPRESENTAÇÃO (REPR)

Secretaria de Controle Externo de Aquisições Logísticas (Selog).

Trata-se de representação formulada pelo deputado federal Marcelo Ribeiro Freixo (PSB/RJ) [footnoteRef:2], com pedido de medida cautelar, por meio da qual, com base em notícias veiculadas pelo jornal "O Estado de São Paulo" em 8/5/2021[footnoteRef:3] [footnoteRef:4] [footnoteRef:5] [footnoteRef:6], informou que o Governo Federal, por intermédio da Codevasf, empresa pública vinculada ao Ministério do Desenvolvimento Regional (MDR) , teria destinado recursos provenientes de "emendas do relator-geral", ou RP9, para a compra de máquinas pesadas (tratores, retroescavadeiras, caminhões pipa, etc.) , com possível sobrepreço, a serem doadas, posteriormente, a entes subnacionais e a instituições sem fins lucrativos. [2:  Peça 1.]  [3:  "Orçamento secreto bilionário de Bolsonaro banca trator superfaturado em troca de apoio no Congresso". Disponível em: . Acesso em: 25 abr. 2022.]  [4:  "Orçamento secreto de Bolsonaro: entenda o passo a passo do esquema". Disponível em: . Acesso em: 25 abr. 2022.]  [5:  "Orçamento secreto de Bolsonaro: ministério diz que parlamentares escolheram destino de verba". Disponível em: . Acesso em: 25 abr. 2022.]  [6:  "Orçamento secreto de Bolsonaro: compra de trator vira obsessão no Congresso". Disponível em: . Acesso em: 25 abr. 2022.] 
Ressalto, inicialmente, que a compra dessas máquinas a partir de dotações orçamentárias originárias de "emendas do relator-geral do orçamento - RP9" não é exclusividade da Codevasf (beneficiária dos termos de execução descentralizadas (TED) celebrados com o MDR, no exercício de 2020, tratados neste processo) . Diversos municípios promoveram aquisições diretas no âmbito de convênios celebrados com o MDR (TC Processo 041.579/2021-6, de minha relatoria) , e o próprio ministério comprou máquinas dessa natureza, por meio de licitação, a exemplo do pregão 22/2020 (matéria tratada no TC Processo 030.960/2021-5, relatoria do ministro Jorge Oliveira) [footnoteRef:7]. [7:  A relação dos processos conexos e apensos consta da instrução à peça 378, p. 24 e 25.] 
Nestes autos estão sendo examinadas especificamente as compras realizadas diretamente pela Codevasf para posterior doação.
A Secretaria de Controle Externo de Aquisições Logísticas (Selog) , após examinar as informações e documentos juntados aos autos decorrentes das medidas saneadoras iniciais, concluiu que, naquela ocasião, não havia elementos que indicassem irregularidade no processo de doação de máquinas pesadas a entes subnacionais, considerando que, aparentemente, estava sendo seguido o rito de análise de situação socioeconômica do município - localizado em determinada região abrangida pela área de competência da Codevasf - que eventualmente pleiteasse à estatal máquinas pesadas (exemplo do processo de doação acostado à peça 96[footnoteRef:8]) . [8:  Peças 178-180.] 
Quanto à apuração de possíveis sobrepreços em certames promovidos pela Codevasf para compra de máquinas pesadas, a unidade instrutiva assinalou que a representação não indicou as licitações em que teriam ocorrido vícios. Nesse sentido, informa que optou por aplicar, em razão da grande quantidade de licitações de máquinas pesadas, com desdobramentos em centenas de itens de atas de registro de preços, dois filtros em sequência para selecionar os editais que seriam analisados:
"1º) editais de licitação que possuem relação com empenhos de despesas de máquinas pesadas, com valor acima de R$ 1 milhão, que, por sua vez, estão ligados aos TED, restando 29 processos licitatórios (listados no Anexo II) ;
2º) editais de licitação com itens de máquinas pesadas com preço acima do previsto na tabela de referência da 'cartilha de emendas parlamentares 2020/2021' do MDR, considerando que o próprio representante informou que o sobrepreço seria com base em tais valores, conforme exposto na instrução inicial (peça 69) , resultando em 12 processos licitatórios (listados no anexo III) ."
Desse modo, foram analisados itens desses 12 processos licitatórios, utilizando como referência a média e a mediana de preços de compras similares de órgãos públicos, registradas no Painel de Preços do Governo Federal[footnoteRef:9], e realizadas entre outubro/2020 e dezembro/2020 - período em que as licitações selecionadas foram processadas ou as ARP assinadas. [9:  Peças 152-157.] 
Sendo assim, a Selog assinalou a existência de indícios de sobrepreço (superior a 10% em relação à referência utilizada) em itens de máquinas pesadas em 8 dos pregões eletrônicos componentes da referida amostra, quais sejam: 10/2020 (2ª Superintendência Regional) , 31/2020 (5ª SR) , 38/2020 (3ª SR) , e 37/2020, 65/2020, 67/2020, 71/2020 e 86/2020, todos da Sede[footnoteRef:10]. [10:  Peças 178-180.] 
Diante disso, a Selog propôs a adoção de medida cautelar para que fossem suspensas as aquisições dos itens das atas de registros de preços decorrentes das licitações acima destacadas, oitivas da Codevasf e das empresas envolvidas nas aquisições, bem como novas diligências, inclusive à Controladoria-Geral da União.
Por meio do despacho de 4/10/2021[footnoteRef:11], acolhi a proposta encaminhada pela unidade instrutiva. A cautelar foi referendada pelo Plenário deste Tribunal no Acórdão 2448/2021-TCU-Plenário[footnoteRef:12]. [11:  Peça 183.]  [12:  Peças 296-298.] 
II
Posteriormente, em nova instrução[footnoteRef:13], após examinar as informações e esclarecimentos prestados em resposta às oitivas e diligências realizadas, a Selog constatou que o relatório da ação de controle 906016[footnoteRef:14], encaminhado pela CGU, reportava, entre outros achados não relevantes para o objeto deste processo, que havia sobrepreço em 10 itens de pregões eletrônicos referentes à aquisição de máquinas pesadas (pá carregadeira, retroescavadeira e motoniveladora) pela Codevasf, no valor de R$ 3.329.977,00[footnoteRef:15]. [13:  Peças 378-380.]  [14:  Peça 352.]  [15:  Peça 352, p. 39 - licitações listadas no anexo II da instrução de peça 378.] 
A Selog registra que os preços de referência adotados pela CGU foram muito próximos aos que ela levantou e que, de acordo com a CGU, a Codevasf não utilizou adequadamente as atas de registro de preços[footnoteRef:16], optando por contratar o fornecimento de máquinas pesadas (motoniveladoras) mediante atas mais onerosas, em detrimento de outras mais econômicas, vigentes para o mesmo período e com saldo para contratações e/ou adesões, conforme resumido no quadro 2 da referida instrução, que reproduzo a seguir: [16:  Peça 352, p. 40-44.] 
"Quadro 2 - Resumo do relato da CGU acerca da gestão inadequada de ARPs
	UASG
	ARP (*) 
	Item
	Quant. Registrada na ARP (3) (**) 
	Quant. Máxima de Adesões (4) (**) 
	Quant. Autorizada (5) (**) 
	Valor Contratado (1) (R$) 
	Valor Preterido (R$) (2) 
	Validade da ARP

	195004-2ªSR-BA
	10/2020
	3
	6
	12
	7
	-
	600.530,45
	4/12/2020 a 4/12/2021

			4
	2
	4
	0
	-
	600.520,00
	
	195004-2ªSR-BA
	37/2020
	3
	6
	12
	0
	716.743,17
	-
	30/12/2020 a 30/12/2021

			4
	2
	4
	0
	716.743,17
	-
	
	195011-6ªSR-BA
	14/2020
	3
	3
	6
	5
	-
	563.481,74
	9/12/2020 a 9/12/2021

	195003-4ªSR-SE
	2/2020
	16
	10
	20
	10
	-
	470.000,00
	8/10/2020 a 8/10/2021

	195006-Sede
	34/2019
	5
	7
	14
	9
	-
	479.838,00
	12/2/2020 a 12/2/2021

 Fonte: relatório da ação de controle 906016 da CGU (peça 352, p. 40-44) e nota de auditoria 906016 (peça 303, p. 25-29) .
 (1) Valor contratado registrado na respectiva ARP.
 (2) Valor supostamente preterido registrado na respectiva ARP.
 (3) Quantidade disponível para contratação da entidade gerenciadora (Codevasf) e participantes.
 (4) Quantidade disponível para adesão de entidades e/ou órgãos não participantes (caronas) .
 (5) Quantidade autorizada para adesão de entidades e/ou órgãos não participantes (caronas) .
 (*) Objeto: Motoniveladora.
 (**) Informação extraída do Portal de Compras Governamentais."
A Selog destaca que, nos certames realizados, as pesquisas de preços realizadas pela Codevasf (sede e superintendências regionais) não foram feitas segundo procedimento padronizado e/ou uniforme[footnoteRef:17], conforme exemplos constantes do quadro 3 da instrução, que reproduzo abaixo: [17:  Peça 350.] 
"Quadro 3 - Exemplos de pregões eletrônicos que possuem grande diferença (acima de 10%) no critério de valor aceitável definido pelas unidades da Codevasf (região Nordeste) - retirados de licitações realizadas em dezembro/2020.
	Pregão Eletrônico
	Objeto
	UASG
	Data da Ata do Pregão Eletrônico
	Preço Máximo Aceitável (R$) 
	Diferença (%) 

	14/2020 (item 3) 
	Motoniveladora
	195011-6ªSR-BA
	2/12/2020
	563.481,74
	28,42%

	31/2020 (itens 3 e 4) 
		195001-5ªSR-AL
	22/12/2020
	723.633,33
	
	14/2020 (itens 4 e 5) 
	Retroescavadeira
	195011-6ªSR-BA
	2/12/2020
	233.795,40
	25,57%

	31/2020 (itens 5 e 6) 
		195001-5ªSR-AL
	22/12/2020
	293.575,00
	
	38/2020 (item 1) 
	Pá Carregadeira
	195002-3ªSR-PE
	31/12/2020
	325.565,66
	10,42%

	14/2020 (item 2) 
		195011-6ªSR-BA
	2/12/2020
	359.500,00
	
	28/2020 (itens 19 e 20) 
	Trator de Esteira
	195003-4ªSR-SE
	7/12/2020
	662.629,96
	14,30%

	38/2020 (item 3) (*) 
		195002-3ªSR-PE 
	31/12/2020
	757.368,62
	
Fonte: Informação extraída do Portal de Compras Governamentais (peça 366) .
 (*) Pregão Eletrônico identificado com sobrepreço nestes autos."
Em relação ao item motoniveladoras, acrescentou que, em outubro/2020, a Codevasf registrou, para o mesmo pregão eletrônico 10/2020-2ªSR, valore aceitáveis muito diferentes para equipamentos idênticos, aparentemente, conforme quadro 4 da instrução[footnoteRef:18]: [18:  Peça 378.] 
"Quadro 4 - Pregão Eletrônico 10/2020 possui grande diferença no critério de valor aceitável (acima de 10%) para itens idênticos definido pela Codevasf (UASG 195004-2ªSR-BA) - retirado de licitação realizada em outubro/2020.
	Pregão Eletrônico
	Objeto
	UASG
	Data da Ata do Pregão Eletrônico
	Preço Máximo Aceitável (R$) 
	Diferença (%) 

	10/2020 (itens 3 e 4) 
	Motoniveladora
	195004-2ªSR-BA
	6/10/2020
	718.537,00
	30,80%

	10/2020 (itens 5 e 6) 
				939.862,77
	
Fonte: Informação extraída do Portal de Compras Governamentais (peça 367) "
O seguinte excerto da última instrução resume bem a análise de ocorrência de sobrepreço, efetuada por ocasião do exame das informações e esclarecimentos enviados em resposta às oitivas e diligências[footnoteRef:19]: [19:  Peça 408.] 
" (...) b) em relação à análise de sobrepreço de:
b.1) motoniveladora: 
b.1.1) havia sobrepreço no pregão eletrônico 10/2020-UASG 195004-2ªSR (itens 5 e 6) - quadro de peça 376. Não foram identificados ordem de fornecimento, empenho e pagamento correlacionados; 
b.1.2) no pregão eletrônico 12/2019-UASG 195011-6ªSR-BA (item 7) - licitação identificada com sobrepreço pela CGU, com ARP válida durante o ano de 2020, e encerrada em dezembro/2020 -, em conformidade com o que foi apurado pelo órgão de controle interno, também houve sobrepreço, de acordo com o que demonstra o quadro de peça 375, p. 1-2. Não foram identificados ordem de fornecimento, empenho e pagamento correlacionados;
b.1.3) não havia evidência segura que permitisse estimar a existência de sobrepreço nas contratações realizadas em 2021, que decorreram dos pregões eletrônicos 86/2020-UASG 195006-Sede (itens 1 e 2) e 31/2020-UASG 195001-5ªSR (itens 3 e 4) ;
b.2) escavadeira hidráulica: não se poderia estimar com razoável segurança o sobrepreço do pregão eletrônico 67/2020-UASG 195006-Sede (item 2) ;
b.3) pá carregadeira: em que pese a CGU tenha indicado a existência de sobrepreço nos pregões eletrônicos 10/2020-UASG 195004-2ªSR-BA (item 8) , 14/2020-UASG 195011-6ªSR-BA (item 2) , 37/2020- UASG 195004-2ªSR-BA (itens 7 e 8) e 12/2019-UASG 195011-6ªSR-BA (item 5) , não foi possível ratificar o que foi apurado por aquele órgão de controle interno, conforme estimativa de preços registrada no quadro de peça 375, p. 3-4;
b.4) retroescavadeira: o quadro de peça 375, p. 7-8, demonstra que houve sobrepreço no pregão eletrônico 37/2020-UASG 195004-2ªSR-BA (itens 1 e 2) . Não foram identificados ordem de fornecimento, empenho e pagamento correlacionados; e
b.5) trator de esteira: o quadro de peça 375, p. 9-10, demonstra que houve sobrepreço nos pregões eletrônicos 37/2020-UASG 195006-Sede (item 10) , 71/2020-UASG 195006-Sede (itens 19 e 20) e 38/2020-UASG 195002-3ªSR-PE (item 3) . Excetuando o pregão eletrônico 71/2020-UASG 195006-Sede (itens 19 e 20) , em que foram emitidas apenas ordens de fornecimento - de acordo com o esclarecido na letra 'c' a seguir -, não foram identificados ordem de fornecimento, empenho e pagamento correlacionados. O relatório da CGU não reportou sobrepreço para o objeto trator de esteira."
A unidade instrutiva ponderou que, embora tenha havido a constatação de sobrepreço nas atas de registro de preços decorrentes dos pregões objeto da medida cautelar adotada nestes autos, todas não estão mais em vigência, sendo que os únicos itens em relação aos quais foram emitidas  ordens de fornecimento (tratores de esteira, objeto do pregão eletrônico 71/2020-sede) não foram entregues pela empresa contratada, Otmiza Comercial Ltda., que teve sua solicitação de reequilíbrio econômico-financeiro indeferida pela Codevasf. 
Esclareceu, ainda, que houve adesão à ARP oriunda do pregão eletrônico 10/2020 (2ªSR) em 23/12/2020 em momento posterior à suspensão cautelar determinada pelo Tribunal, mas, conforme última instrução dos autos[footnoteRef:20], não foi identificada ordem de fornecimento, empenho ou pagamento relacionados a essa adesão. [20:  Peça 408.] 
Desse modo, a Selog propôs que fosse revogada a medida cautelar adotada[footnoteRef:21] e sugeriu a realização de medidas saneadoras complementares junto à Codevasf (oitiva, diligência e solicitação de construção participativa de deliberações) [footnoteRef:22]. Acolhi a proposta e autorizei a realização das medidas saneadoras complementares em comento (despacho de 4/7/2022) [footnoteRef:23]. A revogação da cautelar foi referendada pelo Plenário (acórdão 1787/2022) [footnoteRef:24]. [21: Vide análise detalhada constante do anexo I da instrução de peça 378.]  [22:  Vide item 98 da instrução da Selog (peça 378) .]  [23:  Peça 381.]  [24:  Peça 395.] 
III
Faço, a seguir, breve resumo das questões tratadas na última instrução, refletindo as respostas encaminhadas pela Codevasf relativas às medidas saneadoras complementares e respectivas análises da unidade instrutiva.
Segundo a Selog, quanto à opção por contratar motoniveladoras cotadas em atas de registro de preços mais onerosas, em detrimento de outras mais econômicas, não foi identificado qualquer documento que corroborasse o relato da Codevasf de que buscou fornecedores com preços registrados em atas menos onerosas da própria estatal, de modo que se mostra pertinente sua proposta de endereçar determinação à Codevasf para que estabeleça procedimento administrativo que oriente suas unidades (sede e superintendências regionais) a buscar preços mais econômicos de máquinas pesadas entre as atas de registro de preços que gerenciam concomitantemente, utilizando-se de parâmetro de preço obtido em pesquisas amplas que demonstre a vantagem econômica das adesões, além de registrar, nos processos pertinentes, evidências de que houve tentativa de aderir a atas de registro de preços menos onerosas e dos fatos que geraram insucesso, a exemplo da recusa do fornecedor.
Quanto à homologação da oferta da empresa XCMG Brasil Indústria Ltda. especificando e motoniveladoras idênticas para os itens 3 e 5 do pregão eletrônico 10/2020 (2ª SR) , a secretaria constatou que o equipamento ofertado pela licitante atendia às especificações de ambos os itens e que, de fato, o que ocorreu foi que na ARP foram descritas especificações diferentes de motoniveladoras nos itens 3 e 5, seguindo transcrição do edital, mas que podiam ser atendidas pela mesma máquina. Assim, houve falha no processo de aceitação das propostas da XCMG para os referidos itens, pois, considerando tratar-se da mesma motoniveladora, o pregoeiro deveria ter negociado a redução do preço ofertado para o item 5, R$ 889.932,36, para R$ 600.530,45 - valor registrado para a mesma máquina no item 3. No entanto, como registra a secretaria, o equipamento objeto do item 5 não foi adquirido e o prazo de validade da ARP está expirado, não se materializando o potencial prejuízo ao erário. Desse modo, propõe a Selog que sejam expedidas ciências à Codevasf, a fim de prevenir ocorrências semelhantes, com o que estou de acordo.
No âmbito da construção participativa das deliberações deste Tribunal, a Selog destacou que, ante os esclarecimentos prestados pela Codevasf em atenção às medidas saneadoras complementares, não seria oportuna e conveniente a expedição da recomendação proposta na instrução, à peça 378, no sentido de que a estatal implemente banco de preços de máquinas pesadas permanente e atualizado periodicamente. Ressaltou que as medidas em andamento já contemplariam a uniformidade e/ou padronização das características dos equipamentos, sobretudo no que diz respeito às especificações de máquinas pesadas, caminhões coletores de resíduos sólidos, caminhão-pipa etc., e do procedimento de pesquisa de preços a ser promovido pelas suas unidades administrativas, o que deveria mitigar o risco de ocorrência de sobrepreço em futuras licitações.
Nesse contexto, é pertinente a conclusão da unidade instrutiva acerca da desnecessidade da expedição da recomendação em questão.
A esse respeito, registro, para conhecimento do Colegiado, que, após a conclusão da instrução de mérito, a Codevasf juntou aos autos ofício em que noticia a aprovação do documento "Procedimento - Pesquisa de Preços e Definição dos Preços de Referência Estimados para Licitações e Aquisição de Bens e Contratações de Serviços em Geral"[footnoteRef:25], com vistas a estabelecer os procedimentos a serem observados por toda a Codevasf na formação e definição dos preços referenciais a serem utilizados nos procedimentos licitatórios. Tal documento ainda não foi analisado pela Selog. [25:  Peças 411-412.] 
No mérito, considero a presente representação parcialmente procedente e acompanho a proposta da unidade instrutiva, no sentido de determinar à Codevasf que estabeleça procedimento administrativo interno que oriente as suas unidades (sede e superintendências regionais) a buscar preços mais econômicos de máquinas pesadas entre as atas de registro de preços que gerenciam, uma vez que restou constatada a deficiência na gestão das ARPs da entidade.
Por fim, ratifico a proposta de encaminhar cópia da instrução de peça 378 e da peça que contém o relatório da ação de controle 906016 da CGU à Secretaria de Infraestrutura Hídrica, de Comunicações e de Mineração (SeinfraCOM) , providência já havia sido determinada em meu despacho de 4/7/2022[footnoteRef:26]. [26:  Peça 381.] 
Diante do exposto, manifesto-me pela aprovação do acórdão que ora submeto à apreciação deste colegiado.
TCU, Sala das Sessões, em 1 de novembro de 2022.
Weder de Oliveira 
Relator